ACORDAO-COMPLETO-2563735

ACÓRDÃO 1955/2023 ATA 6/2023 - PRIMEIRA CÂMARA

VISTOS, relatados e discutidos estes autos de tomada de contas especial instaurada pela Fundação Nacional de Saúde em razão de omissão no dever de prestar contas dos recursos públicos federais repassados ao Estado do Amapá (Termo de Compromisso TC/PAC 798/2007) para execução de ação de drenagem para o controle da malária no Município de Pedra Branca do Amapari - AP;
ACORDAM os Ministros do Tribunal de Contas da União reunidos em Sessão da 1ª Câmara, ante as razões expostas pelo Relator, em:
9.1. julgar irregulares as contas do Estado do Amapá (00.394.577/0001-25) , com fundamento nos arts. 1º, inciso I, 16, inciso III, alínea "c", da Lei 8.443/1992, c/c com os arts. 1º, inciso I, e 209, inciso III, do Regimento Interno do TCU; 
9.2. condenar o responsável identificado no subitem anterior, com fundamento no art. 19, caput, da Lei 8.443/1992, c/c o art. 210 do Regimento Interno do TCU, ao pagamento das quantias a seguir especificadas, com a fixação do prazo de 15 (quinze) dias, a contar da notificação, para comprovar, perante o Tribunal (art. 23, inciso III, alínea "a", da Lei 8.443/1992, c/c art. 214, inciso III, alínea "a", do Regimento Interno) , o recolhimento da dívida aos cofres do Tesouro Nacional, atualizada monetariamente e acrescida dos juros de mora, calculados a partir das datas indicadas, até a data do recolhimento, na forma prevista na legislação em vigor;
	VALOR ORIGINAL (R$) 
	DATA DA OCORRÊNCIA

	145,24
	8/10/2018

	205.158,74
	30/12/2014

9.3. autorizar, desde logo, nos termos do art. 28, inciso II, da Lei 8.443/1992, a cobrança judicial da dívida, caso não atendida a notificação;
9.4. autorizar, desde logo, caso solicitado pelo responsável, e o processo não tenha sido remetido para cobrança judicial, o pagamento da dívida em até 36 (trinta e seis) parcelas mensais e consecutivas, nos termos do art. 26 da Lei 8.443/1992, c/c o art. 217 do Regimento Interno, fixando-se o vencimento da primeira parcela em 15 (quinze) dias, a contar do recebimento da notificação, e o das demais a cada mês, devendo incidir sobre cada valor mensal os correspondentes acréscimos legais, na forma prevista na legislação em vigor, sem prejuízo de alertar o responsável de que a falta de comprovação do recolhimento de qualquer parcela implicará o vencimento antecipado do saldo devedor; 
9.5. notificar acerca da presente decisão a Fundação Nacional de Saúde e o Estado do Amapá, bem como a Procuradoria da República no Amapá, nos termos do § 3º do art. 16 da Lei 8.443/1992, c/c o § 7º do art. 209 do Regimento Interno do TCU, para adoção das medidas que entender cabíveis.

Tomada de contas especial instaurada em razão da aplicação com desvio de finalidade de recursos de convênio celebrado com a Fundação Nacional de Saúde em benefício do ente estadual.

Primeira Câmara

Governo do Estado do Amapá.

3.	Responsáveis: Bruno Manoel Rezende (XXX.275.746-XX); Governo do Estado do Amapá (00.394.577/0001-25); Laura Salime Hage de Souza (XXX.235.322-XX); Odival Monterrozo Leite (XXX.960.532-XX); Sergio Roberto Rodrigues de La Rocque (XXX.877.902-XX).

13.1. Ministros presentes: Walton Alencar Rodrigues (Presidente), Vital do Rêgo (Relator) e Jhonatan de Jesus.
13.2. Ministros-Substitutos convocados: Augusto Sherman Cavalcanti e Marcos Bemquerer Costa.
13.3. Ministro-Substituto convocado que não participou da votação: Marcos Bemquerer Costa.
13.4. Ministro-Substituto presente: Weder de Oliveira.

VITAL DO RÊGO

Trata-se de tomada de contas especial instaurada pela Fundação Nacional de Saúde (Funasa) em desfavor do Sr. Carlos Camilo Góes Capiberibe e do Sr. Antônio Waldez Góes da Silva, ex-governadores, em razão da omissão no dever de prestar contas dos recursos públicos federais repassados por força do Termo de Compromisso TC/PAC 798/2007 (Siafi 633025) , para execução de ação de drenagem para o controle da malária no Município de Pedra Branca do Amapari - AP. 
No âmbito da AudTCE, foi elaborada a instrução à peça 185, a seguir transcrita com os ajustes de forma pertinentes, cujo encaminhamento foi encampado pelo dirigente da unidade (peça 186) :
HISTÓRICO
De acordo com as informações colhidas do ajuste (peça 1, p. 12-13) e do respectivo plano de trabalho (peça 1, p. 5-7) , o objeto pactuado entre as partes foi a execução de ação de drenagem para o controle da malária em atendimento ao município de Pedra Branca do Amapari/AP. O plano de trabalho foi posteriormente alterado por meio de termo aditivo para atender a adequações apontadas pela área técnica da Funasa (peça 1, p. 42-44 e 47-48) .
A vigência inicialmente estabelecida foi de doze meses a contar de 31/12/2007. Após sucessivas prorrogações, a execução se estendeu até 23/7/2015 (peça 1, p. 57, 71-72, 85-86, 101-102, 118-119, 127, e peça 2, p. 41) , com prazo final para prestação de contas até sessenta dias após o término, ou seja, até 22/9/2015, a ser apresentada na forma da legislação aplicável.
Para executá-lo, conforme o termo de aprovação formal (peça 1, p. 14) , foram previstos R$ 995.562,53, sendo R$ 900.000,00 a cargo da União e R$ 95.562,53 a título de contrapartida estadual. Não obstante o pactuado, os recursos federais foram liberados parcialmente, em parcela única, por meio da ordem bancária 2010OB88662, emitida em 2/9/2010 (peça 28, p. 96) , no valor de R$ 360.000,00, cujo crédito em conta bancária específica ocorreu em 6/9/2010 (peça 21, p. 1) .
Durante a execução do ajuste, conforme se observa no Relatório de Visita Técnica, de 11/12/2014 (peça 1, p. 151-155) , a Funasa, após vistoria in loco realizada em 14/11/2014, consignou uma execução física de 38,79% do objeto previsto e constatou que a obra se encontrava paralisada, sem perspectiva de retomada naquela oportunidade, ante a inércia da empresa contratada, razão pela qual, segundo o fiscal do compromissário, o contrato seria cancelado. Variadas pendências de ordem documental também foram apontadas. Diante disso, a avaliação técnica manifestou-se desfavorável à aceitação da prestação de contas.
Por sua vez, a análise financeira final, nos termos do Parecer Financeiro 2/2016, datado de 2/2/2016 (peça 1, p. 188-189) , concluiu pela não aprovação integral dos recursos até então repassados, no montante de R$ 360.000,00, com a motivação de omissão no dever de prestar contas.
Uma vez identificados como responsáveis os Srs. Carlos Camilo Góes Capiberibe e Antônio Waldez Góes da Silva, enquanto ex-governadores, a despeito de previamente notificados pela Funasa (peça 1, p. 168-180) acerca da necessidade de envio da prestação de contas final e, consequentemente, da irregularidade constatada com a ocorrência de dano ao erário para a apresentação de justificativas ou devolução dos recursos impugnados, mantiveram-se silentes, conforme consignado pelo tomador (peça 2, p. 4-5) , subsistindo, dessa forma, os motivos que legitimaram a instauração da tomada de contas especial.
Caracterizadas as irregularidades e esgotadas as medidas administrativas internas sem a obtenção do ressarcimento do débito causado aos cofres da União, o órgão instaurador, em seu Relatório de Tomada de Contas Especial, emitido em 23/3/2016 (peças 1, p. 219-221, e 2, p. 4-5) , com a indicação circunstanciada das providências adotadas pela autoridade administrativa no instrumento de repasse em questão, pugnou pela imputação de débito, no montante original de R$ 360.000,00, aos referidos ex-governadores, solidariamente, em razão da omissão no dever de prestar contas dos recursos públicos federais repassados por força do Termo de Compromisso TC/PAC 798/2007 (Siafi 633025) .
Antes mesmo de encaminhar o processo à instância de controle interno subsequente, foi emitido, ainda, o Relatório Complementar de Tomada de Contas Especial, em 11/7/2016 (peça 2, p. 30-31) , com o propósito de sanear impropriedades relacionados a registros em sistemas por parte da Funasa e, portanto, sem qualquer alteração no entendimento anteriormente adotado.
A Auditoria Interna da Funasa, nos termos do Despacho 836/COTCE/AUDIT/FUNASA, de 26/7/2016 (peça 2, p. 35) , manifestou-se pela regularidade formal do processo de tomada de contas especial, em testilha, uma vez que instruído com as peças exigidas e em conformidade com a legislação vigente.
O Relatório de Auditoria 1130/2016 (peça 2, p. 44-46) contou com a devida manifestação acerca dos quesitos mencionados no art. 4º, inciso V e § 1º, da Instrução Normativa - TCU 71, de 28 de novembro de 2012, tendo concluído aquela instância de controle pela irregularidade das contas em consonância com o entendimento adotado pelo tomador. Em seguida, foram emitidos o Certificado de Auditoria 1130/2016 (peça 2, p. 47) e o Parecer do Dirigente do Órgão de Controle Interno 1130/2016 (peça 2, p. 48) no mesmo sentido.
Em Pronunciamento Ministerial de 13/2/2017 (peça 2, p. 49) , o Ministro de Estado da Saúde, na forma do art. 52, da Lei 8.443, de 16 de julho de 1992, atestou haver tomado conhecimento das conclusões do órgão de controle interno, em obediência aos ditames previstos na Instrução Normativa - TCU 71, de 28 de novembro 2012.
Uma vez remetidos os autos a este Tribunal para fins de apreciação e julgamento, em sede de instrução preliminar, de pronto, a análise perfunctória concluiu pela necessidade de diligência nos seguintes termos, ipssis litteris,  (peça 4, p. 2) :
10. Tendo em vista a jurisprudência deste Tribunal no sentido de que, quando não há a prática de atos administrativos de gestão, via de regra, não cabe imputação de responsabilidade a agentes políticos, exceto se as irregularidades tiverem um caráter tal de amplitude e relevância que, no mínimo, fique caracterizada grave omissão no desempenho de suas atribuições de supervisão hierárquica (Acórdão 222/2017-TCU-Plenário, Relator Min. Bruno Dantas; e Acórdão 663/2016-TCU-Plenário, Relator Min.-Substituto Augusto Shermam) , entende-se necessário diligenciar à Governadoria do Estado do Amapá para identificar os ordenadores de despesa no âmbito do TC/PAC 798/2007.
11. Ademais, considerando que um dos responsáveis arrolados nesta TCE é o atual governador do Amapá, convém incluir na diligência, desde logo, a solicitação de justificativas para a omissão no dever de prestar contas quanto aos recursos repassados pelo TC/PAC 798/2007, Siafi 633025, uma vez que a respectiva resposta pode influenciar a posterior análise do feito.
A proposta foi, então, acolhida pela unidade técnica, consoante o pronunciamento de 14/7/2017 (peça 5) . Realizada a diligência junto ao Governo do Estado do Amapá com recebimento válido em 28/7/2017 (peças 6-7) , não houve resposta. A despeito de reiterada a solicitação das informações por meio do Ofício 916/2017-TCU/Secex-RN, de 30/8/2017 (peça 8) , entregue em 6/9/2017 (peça 9) , o ente estadual se manteve silente.
Ato contínuo, após as considerações técnicas acerca da apuração dos fatos, identificação dos responsáveis e quantificação do dano para fins de ressarcimento, a análise preliminar concluiu da seguinte forma (peça 11) :
 citação solidária dos Srs. Antônio Waldez Góes da Silva e Carlos Camilo Góes Capiberibe, enquanto governadores à época do ajuste, tendo em vista a não comprovação da boa e regular aplicação dos recursos públicos federais, em razão da omissão no dever de prestar contas dos recursos públicos federais repassados, no montante original de R$ 360.000,00, por força do Termo de Compromisso TC/PAC 798/2007; e
 audiência do Sr. Antônio Waldez Góes da Silva, na condição de governador atual, pelo não cumprimento do prazo originalmente estipulado para prestação de contas do Termo de Compromisso TC/PAC 798/2007.
Consoante o pronunciamento de peça 12, o diretor da unidade técnica, por sua vez, concordou com a citação solidária, no entanto ressalvou que a conduta do ex-governador Sr. Carlos Camilo Góes Capiberibe foi distinta da atribuída ao outro responsável solidário, não tendo aquele sido omisso no dever de prestar contas, já que o prazo para o cumprimento dessa obrigação findava no mandato do Sr. Antônio Waldez Góes da Silva, enquanto sucessor, razão pela qual propôs ajuste na definição da conduta do antecessor com os seguintes contornos: "omitir-se no dever de repassar ao seu sucessor a documentação necessária à comprovação da boa e regular aplicação dos recursos públicos transferidos por meio do TC/PAC 798/2007".
Já o secretário da unidade técnica, nos termos do pronunciamento de 18/5/2018 (peça 13) , ao identificar informações relacionadas à execução do convênio em testilha, entendeu pela necessidade de diligência junto à Secretaria de Transporte do Estado do Amapá (Setrap/AP) e ao Banco do Brasil para saneamento dos presentes autos com a obtenção de mais elementos probatórios que dessem suporte ao adequado exame técnico das irregularidades em discussão.
As propostas foram, então, submetidas ao Ministro-Relator Vital Rêgo que, por intermédio do Despacho de 24/5/2018 (peça 14) , aquiesceu com as diligências suscitadas no pronunciamento antecedente e determinou o cumprimento, razão pela qual a Secretaria de Transporte do Estado do Amapá e o Banco do Brasil foram devidamente notificados por intermédio dos Ofícios 174-175/2018/Secex-TCE, de 29/5/2018, respectivamente (peças 23-24 e 17-18) .
Em resposta, mediante o Ofício CENOP SJ 2018/32648919, de 8/10/2018 (peça 20) , o Banco do Brasil encaminhou os extratos da conta bancária específica do ajuste (peça 21) e da aplicação financeira a ela vinculada (peça 22) . A Setrap/AP, por seu turno, após pedido de prorrogação de prazo solicitado e deferido (peças 25 e 27) , encaminhou a este Tribunal a prestação de contas do ajuste, esclareceu que houve bloqueio judicial dos respectivos recursos públicos repassados em 30/12/2014, no valor de R$ 225.697,18, bem como consignou que, considerando a frustração dos objetivos da avença, os recursos federais seriam devolvidos aos cofres da União tão logo fossem adotados os procedimentos de ordem orçamentária (peça 28) .
De posse desses elementos, a análise preliminar, nessa oportunidade, concluiu pela necessidade de diligência à Funasa para que se manifestasse acerca dos aspectos físico e financeiro relacionados ao Termo de Compromisso TC/PAC 798/2007, com a análise, inclusive, da eventual responsabilização envolvendo gestores e empresa contratada para execução o objeto pactuado (peça 31) .
Uma vez acolhida a proposta pela unidade técnica, nos termos dos pronunciamentos uníssonos em 25/6/2019 (peças 32-33) , promoveu-se diligência junto à Funasa, mediante o Ofício 6515/2019-TCU/Secex-TCE, de 7/8/2019 (peça 35) , cujo recebimento em seu destino válido, na forma da lei, ocorreu em 20/8/2019 (peça 36) . Em atendimento à solicitação deste Tribunal, a Funasa, nos termos do Ofício 361/2019/COGED/AUDIT/PRESI-FUNASA, emitido em 2/10/2019, encaminhou despachos, pareceres e relatórios técnicos pertinentes à execução do Termo de Compromisso TC/PAC 798/2007 (peça 39) .
Uma vez remetidos os autos a este Tribunal para fins de apreciação e julgamento, em sede de instrução preliminar (peça 42) , a análise dos pressupostos de procedibilidade previstos na IN/TCU 71/2012 verificou que não havia óbices preliminares que impedissem o prosseguimento desta tomada de contas especial, uma vez que não se configurou o transcurso de mais de dez anos entre o fato gerador e a primeira notificação válida dos responsáveis pela autoridade administrativa competente. Ademais, o valor atualizado do débito apurado (sem juros) em 1/1/2017 era superior a R$ 100.000,00, na forma estabelecida nos arts. 6º, inciso I, e 19 da IN/TCU 71/2012, modificada pela IN/TCU 76/2016.
Na mesma ocasião, do conjunto probatório coligido aos autos até então, após as considerações técnicas acerca da apuração dos fatos, identificação dos responsáveis e quantificação do dano para fins de ressarcimento, a instrução preliminar concluiu com as seguintes propostas de encaminhamento (peças 42, p. 13-19) :
 citação solidária do Sr. Sérgio Roberto Rodrigues de La Rocque (Secretário de Estado de Transporte do Amapá entre 3/2/2011 e 20/12/2012) , do Sr. Bruno Manoel Rezende (Secretário de Estado de Transporte do Amapá entre 21/12/2012 e 31/3/2014) , em razão da inexecução parcial do objeto previsto no Termo de Compromisso TC/PAC 798/2007 (Siafi 633025) com imprestabilidade total da fração executada, no montante original apurado de R$ 218.042,85; e
 citação do estado do Amapá (ente público compromissário) , devido à aplicação de recursos federais em finalidade diversa daquela previamente pactuada por meio do Termo de Compromisso TC/PAC 798/2007 (Siafi 633025) , sem autorização prévia do órgão repassador e em benefício do ente federado, no montante original apurado de R$ 205.158,74; e
 citação do estado do Amapá (ente público compromissário) , devido a não devolução do saldo remanescente em aplicação financeira vinculada à conta específica do Termo de Compromisso TC/PAC 798/2007 (Siafi 633025) não utilizado na execução do objeto pactuado, no valor original de R$ 145,24.
Por oportuno, à luz das conclusões obtidas em sede de preliminar (peça 42) , a unidade técnica deste Tribunal, após análise minuciosa acerca dos fatos adstritos ao referido termo de compromisso, entendeu, ainda, que os Srs. Carlos Camilo Góes Capiberibe (ex-governador) e Antônio Waldez Góes da Silva (governador atual) não deveriam integrar o polo passivo desta tomada de contas especial.
Partindo dessas premissas, as propostas foram, então, acolhidas pela unidade técnica, nos termos dos pronunciamentos uníssonos emitidos em 3/2/2020 (peças 43-44) , e submetidas ao crivo do relator deste feito.
Não obstante as razões aduzidas, nos termos do Despacho de 13/2/2020 (peça 45) , após delinear as peculiaridades inerentes à aplicação dos recursos federais repassados por do Termo de Compromisso TC/PAC 798/2007, determinou a realização das seguintes medidas preliminares, ipssis litteris:
1. citação solidária, com fundamento nos arts. 10, § 1º, e 12, incisos I e II, da Lei 8.443/1992 c/c o art. 202, incisos I e II, do Regimento Interno deste Tribunal, dos Secretários de Estado de Transporte do Amapá, Sr. Sérgio Roberto Rodrigues de La Rocque, XXX.877.902-XX (3/2/2011 a 20/12/2012) , Sr. Bruno Manoel Rezende, XXX.275.746-XX (21/12/2012 a 31/3/2014) , Sra. Laura Salime Hage de Souza, XXX.235.322-XX (01/04/2014 a 31/12/2014) com a empresa ABO Construções (17.267.048/0001-63) , para que, no prazo de quinze dias, apresentem alegações de defesa quanto às irregularidades detalhadas a seguir:
Irregularidade 1: inexecução parcial do objeto previsto no Termo de Compromisso TC/PAC 798/2007 (Siafi 633025) com imprestabilidade total da fração executada e paralisação injustificada das obras.
Dispositivos violados: art. 37, caput, c/c o art. 70, parágrafo único, da Constituição da República Federativa do Brasil de 1988; art. 93 do Decreto-lei 200/1967; art. 66 do Decreto 93.872/1986; arts. 66, 76, 116, § 3º, inciso II, da Lei 8.666/1993; art. 22 c/c art. 38, inciso II, alíneas "a" e "d", da Instrução Normativa STN 01/1997 (vigente à época) ; e item 4 do Termo de Compromisso TC/PAC 798/2007.
Qualificação dos responsáveis solidários:
Nome/CPF/função/gestão: Sr. Sérgio Roberto Rodrigues de La Rocque, XXX.877.902-XX, Secretário de Estado de Transporte do Amapá, de 3/2/2011 a 20/12/2012.
Conduta: na condição de gestor antecessor do instrumento de repasse, deixar de adotar providências para a realização do pagamento referente ao 7º boletim de medição no valor de R$ 165.437,06, bem como permitir a realização de movimentações bancárias, no montante de R$ 239.871,11, incompatíveis com o 1º, 4º e 10º boletins de medição e com os respectivos comprovantes de despesas apresentados;
Nexo de causalidade: a conduta do gestor acima descrita contribuiu para a paralisação das obras de drenagem para o controle da malária em atendimento ao município de Pedra Branca do Amapari/AP e comprometeu a sua conclusão, resultando em dano ao erário; e
Culpabilidade: não há excludentes de ilicitude, de culpabilidade e de punibilidade; é razoável supor que o responsável tinha consciência da ilicitude de sua conduta; era exigível conduta diversa da praticada, qual seja, garantir a realização de despesas compatíveis com a movimentação financeira e com correspondente contraprestação vinculada ao objeto previsto no Termo de Compromisso TC/PAC 798/2007.
Nome/CPF/função/gestão: Sr. Bruno Manoel Rezende, XXX.275.746-XX, Secretário de Estado de Transporte do Amapá, de 21/12/2012 a 31/3/2014; e Sra. Laura Salime Hage de Souza, XXX.235.322-XX, Secretária de Estado de Transporte do Amapá, de 01/04/2014 a 31/12/2014;
Conduta: na condição de gestores sucessores do instrumento de repasse, não adotarem as providências administrativas devidas para propiciar a continuidade das obras de drenagem para o controle da malária em atendimento ao município de Pedra Branca do Amapari/AP que se encontravam com uma execução física 39,78%, mesmo diante do instrumento de repasse vigente e da existência de recursos públicos disponíveis em aplicação financeira vinculada à conta bancária específica do ajuste;
Nexo de causalidade: a conduta omissiva dos gestores acima descrita ocasionou a continuidade da paralisação da obra durante todo o seu período de gestão e na imprestabilidade da fração executada; e
Culpabilidade: não há excludentes de ilicitude, de culpabilidade e de punibilidade; é razoável supor que o responsável tinha consciência da ilicitude de sua conduta; era exigível conduta diversa da praticada, qual seja, envidar todos os esforços para garantir a continuidade das obras e a conclusão da ação de drenagem para o controle da malária em atendimento ao município de Pedra Branca do Amapari/AP.
Nome/CNPJ: ABO Construções (17.267.048/0001-63) , empresa executora do contrato 013/2011-Setrap 
Conduta: abandono injustificado das obras, mesmo instada pelo fiscal do contrato a retomar sua execução. 
Nexo de causalidade: imprestabilidade da fração executada com os recursos públicos até então repassados por força do referido ajuste, com dano ao erário; e
e/ou recolha aos cofres do Tesouro Nacional as quantias abaixo indicadas, referentes à irregularidade e aos elementos de responsabilização acima descritos, atualizadas monetariamente a partir da respectiva data até o efetivo recolhimento, abatendo-se na oportunidade quantia eventualmente ressarcida, na forma da legislação em vigor;
	Valor original (R$) 
	Data da ocorrência

	12.935,22
	20/3/2012

	1.170,80
	26/3/2012

	146.176,13
	25/5/2012

	57.760,70
	20/12/2012

Irregularidade 2: não devolução do saldo remanescente em aplicação financeira vinculada à conta específica do Termo de Compromisso TC/PAC 798/2007 (Siafi 633025) , bem assim da quantia transferida por força judicial, não utilizados, ao fim, na execução do objeto pactuado.
Dispositivos violados: art 37, caput, c/c o art. 70 da Constituição da República Federativa do Brasil de 1988; art. 93 do Decreto-lei 200/1967, art. 66 do Decreto 93.872/1986; art. 21, § 6º, da Instrução Normativa STN 1/1997 (vigente à época do ajuste) ; e item 3, alínea "d", do Termo de Compromisso TC/PAC 798/2007.
Qualificação do responsável:
Nome/CNPJ/função: Estado do Amapá, 00.394.577/0001-25, ente federativo compromissário.
Conduta: beneficiar-se indevidamente de recursos federais repassados por força do Termo de Compromisso TC/PAC 798/2007, não aplicados no objeto pactuado.
Nexo de causalidade: o benefício indevido dos recursos federais, não utilizados na execução do objeto pactuado e não devolvidos aos cofres da União; e
Culpabilidade: não há excludentes de ilicitude, de culpabilidade e de punibilidade; é razoável supor que o responsável, por intermédio de seu representante legal, tinha consciência da ilicitude de sua conduta; era exigível conduta diversa da praticada, qual seja, restituir saldos financeiros remanescentes na conta especifica e em aplicação financeira a ela vinculada do Termo de Compromisso TC/PAC 798/2007, com base no valor atualizado
e/ou recolha aos cofres do Tesouro Nacional a quantia abaixo indicada, referente à irregularidade e aos elementos de responsabilização acima descritos, atualizada monetariamente a partir da respectiva data até o efetivo recolhimento, abatendo-se na oportunidade a quantia eventualmente ressarcida, na forma da legislação em vigor;
	Valor original (R$) 
	Data da ocorrência

	145,24
	8/10/2018

	205.158,74
	30/12/2014

	2. Audiência, com fundamento nos arts. 10, § 1º, e 12, incisos I e III, da Lei 8.443/1992 c/c o art. 202, incisos I e III, do Regimento Interno deste Tribunal, do Sr. Odival Monterrozo Leite (XXX.960.532-XX) , Secretário de Estado de Transporte do Amapá à época da obrigação de apresentação da prestação de contas do Termo de Compromisso TC/PAC 798/2007 (Siafi 633025) para que apresente suas razões de justificativa pela omissão no dever de prestar contas da aplicação dos recursos atinentes ao referido instrumento.
Conforme tratado na instrução de peça 97, foi realizada a citação do Estado do Amapá por meio do Ofício 11220/2020-TCU/Seproc (peça 54) , efetivamente recebido em 14/4/2020 (peça 70) .
Não obstante o comparecimento aos autos mediante pedido de habilitação de seu bastante procurador em 21/10/2020 (peça 93) , o Estado do Amapá não recolheu o valor do dano e não apresentou alegações de defesa, mantendo-se inerte, razão pela qual operou-se os efeitos da revelia, conforme apurado na citada instrução técnica.
Mesmo configurada a revelia do Estado do Amapá, propôs-se fixar-lhe novo e improrrogável prazo para o recolhimento da dívida, nos termos do art. 12, § 1º e 2º, da Lei 8.443/1992, ante a irregularidade a ele atribuída no bojo da citação.
Acolhida a proposta da Unidade Técnica, prolatou-se o Acórdão 17219/2021-TCU-Primeira Câmara (peça 101) , que decidiu, em relação ao Estado do Amapá:
9.9. fixar novo e improrrogável prazo de 15 (quinze) dias, fundamento no art. 12, § § 1º e 2º, da Lei 8.443/92 e art. 202, § § 3ª, 4º e 5º, do Regimento Interno deste Tribunal, a contar da notificação, para que o Estado do Amapá (00.394.577/0001-25) efetue e comprove, perante este Tribunal, o recolhimento das quantias a seguir especificadas aos cofres do Tesouro Nacional, atualizadas monetariamente a partir das datas indicadas até a data do efetivo recolhimento, sem acréscimo de juros de mora, na forma prevista na legislação em vigor;
	Valor original (R$) 
	Data da ocorrência

	150,50
	28/2//2017

	225.697,18
	30/12/2014

9.9. informar o Estado do Amapá de que a liquidação tempestiva do débito atualizado monetariamente saneará o processo e permitirá que as contas sejam julgadas regulares com ressalva, dando-se-lhe quitação, nos termos do § 4º do art. 202 do Regimento Interno do TCU, ao passo que a ausência dessa liquidação tempestiva levará ao julgamento pela irregularidade das contas, com imputação de débito a ser atualizado monetariamente e acrescido de juros moratórios nos termos do art. 19 da Lei 8.443/1992;
O Estado do Amapá foi notificado do novo prazo para o recolhimento do débito, concedido por meio do Acórdão 17219/2021-TCU-Primeira Câmara, através do Ofício 65375/2021 (peça 119) , que foi efetivamente recebido em 31/1/2022 (peça 125) .
Transcorrido o prazo de 15 dias, com término em 15/2/2022, o Estado do Amapá não efetuou o recolhimento da dívida, tendo apresentado recurso de reconsideração (peças 126 e 127) .
Referido recurso teve sua admissibilidade examinada e rejeitada pela Secretaria de Recursos (peça 128) , uma vez que a decisão recorrida não julgou o mérito das contas, mas tão somente fixou novo prazo para recolhimento do débito.
Assim, o prolatou-se o Acórdão 1080/2022-TCU-Primeira Câmara (peça 135) , nos seguintes termos:
Os Ministros do Tribunal de Contas da União, quanto ao processo a seguir relacionado, ACORDAM, por unanimidade, com fundamento nos arts. 143, inciso V, alínea "c", 201, § 1º, 279 e 285 do Regimento Interno do TCU, de acordo com o parecer emitido nos autos, em:
a)  receber o expediente como mera petição e negar seguimento, em razão do não cabimento de recurso de reconsideração em face de decisão que fixa novo e improrrogável prazo para recolhimento do débito;
b) receber as peças 126 e 127 como elementos complementares de defesa; e
c) encaminhar cópia desta deliberação, acompanhada da instrução da unidade técnica, ao peticionário e aos órgãos/entidades interessados.
Nova peça inominada (peça 146) foi apresentada contra o Acórdão 1080/2022-TCU-Primeira Câmara (peça 135) , que também foi objeto de exame de admissibilidade pela Serur (peça 151) , que opinou por negá-lo seguimento e recebê-lo como mera petição.
EXAME TÉCNICO
O recurso de reconsideração e a peça inominada (peças 126, 127 e 146) recebidos apenas como elementos complementares de defesa e mera petição, discorrem basicamente sobre a ilegitimidade do Estado do Amapá para figurar no polo passivo desta TCE e sobre o enriquecimento ilícito da União, citando também a questão prejudicial do transcurso da prescrição, todavia sem apresentar argumentos sobre esta última.
Em relação à ilegitimidade passiva, sustenta que os agentes responsáveis pelo descumprimento do convênio firmado com a Funasa são de fato representantes diretos do Estado do Amapá. No entanto, a responsabilidade pelo dano deveria recair exclusivamente sobre esses agentes e não sobre o ente federativo que com eles mantém liame funcional.
Entende que a sua responsabilização se traduz na transferência do dano do âmbito federal para o estadual, na medida em que sua maior capacidade financeira resultará no pagamento da dívida por este último, o que desconsidera o princípio federativo.
Trata do federalismo cooperativo instituído pela CF/88, apresentando julgado do STF a esse respeito (ADI 2.254-MC/ES, Rel. Min. Sepúlveda Pertence) , para em seguida concluir que:
Desse modo, assentadas essas breves premissas em torno da inegável relevância normativa e axiológica do federalismo cooperativo, cláusula pétrea inscrita no Texto Constitucional, cumpre reconhecer-se, também nessa específica perspectiva, a ilegitimidade do Estado do Amapá para figurar na presente tomada de contas especial. De um lado, trata-se de um órgão de controle externo de um ente federado impondo restrições e responsabilidades a outro componente da Federação. De outro lado, cuidase de uma situação em que, em vez de atuarem conjunta e cooperativamente na solução do problema e no sentido do ressarcimento ao erário, ambos os entes estabelecerão uma controvérsia entre si, que, em última análise, resultará na manutenção dos danos sofridos pelo poder público, com a simples troca daquele que efetivamente terá sofrido os prejuízos correlatos. 
Daí por que, também quanto a esse ponto, mostra-se de todo necessário afastar-se a responsabilidade do ora postulante pelos débitos a ele imputados.
Em relação ao enriquecimento ilícito, sustenta, em síntese, que em razão de sua ilegitimidade passiva, em caso de sua condenação pelo Tribunal a União receberá valores de um ente que não é devedor, quando os verdadeiros responsáveis são os gestores.
Destaca que, conforme entendimento do TCU, a responsabilidade de pessoas jurídicas se configura quando evidenciado que tenha se beneficiado com a utilização dos recursos públicos a ela transferidos.
Para o caso aqui tratado, o ente estadual entende pela inexistência de qualquer benefício financeiro em seu proveito, alertando que também sofreu os prejuízos associados à não consecução dos objetivos conveniados.
Apresenta jurisprudência do STF e do TCU a respeito do enriquecimento se causa da administração pública, concluindo que sua condenação importará nessa ocorrência em favor da União.
Ao fim, requer a exclusão de sua responsabilidade pelo recolhimento dos valores que lhes foram imputados.
Análise: a questão central a ser examinada é se houve ou não benefício auferido pelo Estado do Amapá. Se houve, não há que se falar em ilegitimidade passiva ou enriquecimento ilícito da União, esvaziando-se os argumentos apresentados. Se não houve benefício, de fato não seria o caso de considerar sua responsabilidade.
Na instrução de 42, foi abordada a questão do desvio de finalidade na aplicação dos recursos do convênio, nos seguintes termos:
63. Conforme consignado pela Secretaria de Estado de Transporte do Amapá no Ofício 1420/2018-GAB/SETRAP de 11/12/2018 (peça 28, p. 1) e evidenciado no extrato bancário (peça 21, p. 52) , foi efetuado o bloqueio judicial de recursos públicos constante na conta bancária específica do Termo de Compromisso TC/PAC 798/2007 no montante de R$ 225.697,18 em 30/12/2014.
64. Quando ocasionado o bloqueio judicial de valores relativos a verba federal repassada a determinado compromissário para quitação de dívidas, no entendimento desta Corte de Contas, configura-se débito decorrente de desvio de finalidade e, portanto, não afasta a responsabilidade de o ente beneficiado, público ou privado, restituir os respectivos valores aos cofres do repassador, consoante dispõem os Acórdão 2848/2019-TCU-Primeira Câmara, da relatoria do Ministro Marcos Bemquerer, e 1732/2017-TCU-Primeira Câmara, da relatoria do Ministro Augusto Sherman.
65. Destarte, deve ser citado o estado do Amapá em razão do desvio de finalidade ocasionado pelo bloqueio judicial de parte dos recursos repassados por força do Termo de Compromisso TC/PAC 798/2007, no montante de R$ 205.158,74, correspondente à proporção de 90,90% da União, a ser atualizado a partir de 30/12/2014 (data do bloqueio) , para que apresente suas alegações de defesa acerca do dano causado ao erário federal com esses contornos.
Em adição ao trecho acima reproduzido, vale esclarecer que termo "bloqueio judicial" utilizado pela Secretaria de Estado de Transporte do Amapá no Ofício 1420/2018-GAB/SETRAP de 11/12/2018 (peça 28, p. 1) foi indevido.
O que houve de fato, foi a prolação de uma sentença pela Justiça Estadual do Amapá, que determinou ao Governo do Amapá abster-se de promover qualquer redução na transferência do duodécimo devido ao Ministério Público do Estado do Amapá, conforme tratado no Processo 0001053-70.2014.8.03.000 (peça 28, p. 5-9) , o que resultou na necessidade de o estado realizar um depósito judicial, conforme fica claro no extrato bancário (peça 28, p. 172) .
Ante a provável dificuldade financeira vivida naquele momento pelo ente estadual, este optou por utilizar-se de recursos federais disponíveis na conta específica do convênio, a fim de compor o montante necessário à realização do depósito judicial.
Nesse sentido, os recursos federais disponíveis na conta específica do convênio foram utilizados ilegalmente pelo Estado do Amapá, em seu exclusivo favor, evidenciando claro e indiscutível benefício auferido em prejuízo da União Federal.
Não há que se falar em responsabilização dos gestores, uma vez que o extrato bancário deixa claro que os recursos foram subtraídos da conta do convênio em proveito do estado, que os transferiu para a realização de depósito judicial.
Dessa forma, não se acolhem os argumentos de ilegitimidade passiva e de ausência de benefício auferido.
Com relação à citação à prescrição, o Supremo Tribunal Federal - STF, no julgamento do RE 636.886 (Tema 899 da repercussão geral) , fixou a tese, com repercussão geral reconhecida, de que "é prescritível a pretensão de ressarcimento ao erário fundada em decisão de Tribunal de Contas" (Tema 899) . Em que pese o questionamento acerca da abrangência da tese ali firmada, no sentido de que se circunscreveria apenas ao processo de execução da condenação imposta pelo TCU (ou seja, inaplicável à pretensão de ressarcimento exercida no processo "conhecimento" da TCE) , verifica-se que o STF, por meio de decisões prolatadas pelas suas duas turmas, tem decidido de forma reiterada que se aplica o prazo prescricional de 5 anos previsto na Lei 9.873/1999 às pretensões sancionatória e ressarcitória a cargo do Tribunal de Contas da União. 
Seja por aplicação direta ou por analogia, a orientação sufragada é no sentido de que o prazo de 5 anos é compatível com a tese de que a ação e a execução prescrevem no mesmo prazo (Súmula 150 do STF) , bem como com o fato de que a Lei 9.873/1999 - que regulamenta o exercício de ação punitiva pela Administração Pública Federal, direta e indireta - regeria integralmente a prescrição no âmbito do TCU. Quanto a este último aspecto, o Ministro Luís Roberto Barroso, no voto exarado no julgamento do MS 32.201, embora tenha advertido que a atuação do TCU, em sua acepção clássica, não se qualifica como exercício do poder de polícia, ressaltou que a Lei 9.873/1999 assumiria vocação regulatória geral da prescrição do exercício da competência sancionadora da Administração Pública, sendo sua disciplina aplicável a qualquer ação punitiva da Administração Pública Federal, exceto àquelas esferas em que exista regulamentação específica. Ademais, em virtude da autonomia científica do Direito Administrativo, não haveria razão plausível para suprimir a omissão da Lei Orgânica do Tribunal de Contas da União, no tocante ao estabelecimento de um prazo prescricional próprio, valendo-se das normas de direito civil, e não das de direito administrativo.
Eis algumas ementas que evidenciam o entendimento predominante do STF:
Ementa: AGRAVO REGIMENTAL EM MANDADO DE SEGURANÇA. TOMADA DE CONTAS ESPECIAL. TRIBUNAL DE CONTAS DA UNIÃO. CONDENAÇÃO A RESSARCIMENTO AO ERÁRIO. PRESCRIÇÃO. MARCO INTERRUPTIVO. ART. 2°, II, DA LEI 9.873/1999. ATO INEQUÍVOCO DE APURAÇÃO DO FATO. DISCUSSÃO. DIREITO LÍQUIDO E CERTO. DEMONSTRAÇÃO. INOCORRÊNCIA. SUBSISTÊNCIA DA DECISÃO AGRAVADA. AGRAVO A QUE SE NEGA PROVIMENTO. I - As razões do agravo regimental são inaptas para desconstituir os fundamentos da decisão agravada, que, por isso, se mantêm hígidos. II - Aplicando-se a regulamentação da Lei 9.873/1999 ao caso concreto, observa-se que a pretensão sancionatória do TCU, em relação aos atos praticados pelo impetrante, levando-se em consideração a ocorrência de 5 causas interruptivas da prescrição, não teria sido fulminada pelo decurso do tempo. III - A pretensão do recorrente, fundada na discussão sobre os fatos apontados como marcos interruptivos da prescrição da pretensão punitiva da Administração Pública, refoge aos estreitos limites do mandamus, ante a ausência de liquidez e certeza do direito pleiteado. IV - Agravo regimental a que se nega provimento. MS 36067 ED-AgR. Órgão julgador: Segunda Turma. Relator (a) : Min. Ricardo Lewandowski. Julgamento: 18/10/2019
Ementa: AGRAVO REGIMENTAL EM RECLAMAÇÃO. TRIBUNAL DE CONTAS DA UNIÃO. TOMADA DE CONTA ESPECIAL. PRESCRIÇÃO DA PRETENSÃO PUNITIVA. RECONHECIDA EM DECISÃO DO SUPREMO TRIBUNAL FEDERAL. PRESCRITIBILIDADE DO RESSARCIMENTO AO ERÁRIO FUNDADA EM DECISÃO DE TRIBUNAL DE CONTAS. AÇÃO DE IMPROBIDADE ADMINISTRATIVA COM PEDIDO DE RESSARCIMENTO JÁ EM CURSO. AGRAVO REGIMENTAL A QUE SE NEGA PROVIMENTO. I - O acórdão do TCU determinou a formação de processo administrativo para avaliarem, efetivamente, a eventual responsabilização do agravado para o ressarcimento do dano ao erário, contrariando, assim, autoridade desta Corte no MS 35.512/DF, uma vez que houve a concessão da segurança para declarar a ocorrência da prescrição da pretensão punitiva do TCU em relação às infrações imputadas a ele, destacando-se que a União poderia perseguir os valores referentes ao ressarcimento dos danos na esfera judicial. II - Agravo regimental a que se nega provimento. (Rcl 39497 AgR. Órgão julgador: Segunda Turma. Relator (a) : Min. Ricardo Lewandowski. Julgamento: 10/10/2020) 
Ementa: MANDADO DE SEGURANÇA. DIREITO ADMINISTRATIVO. TRIBUNAL DE CONTAS DA UNIÃO. SERVIDOR DA SECRETARIA DE SAÚDE DO ESTADO DO ACRE. FISCALIZAÇÃO OMISSA E DEFICIENTE NA EXECUÇÃO DE DOIS CONVÊNIOS FIRMADOS ENTRE A SECRETARIA ESTADUAL E O MINISTÉRIO DA SAÚDE. APLICAÇÃO DE MULTA. ARTS. 28, II, E 58, II, DA LEI 8.443/1992. ART. 268, II, DO REGIMENTO INTERNO DO TCU. PRESCRIÇÃO DA PRETENSÃO SANCIONATÓRIA. OCORRÊNCIA. APLICAÇÃO DA LEI 9.873/1999. PRECEDENTES DESTE STF. MEDIDA LIMINAR DEFERIDA E RATIFICADA NO EXAME DE MÉRITO. SEGURANÇA CONCEDIDA PARA AFASTAR A MULTA APLICADA. 1. A prescrição da pretensão punitiva do TCU é regulada pela Lei 9.873/1999, descabendo a aplicação do prazo decenal previsto na legislação civil (art. 205 do Código Civil) . Ao revés, incide o prazo quinquenal previsto na Lei 9.873/1999 (MS 32201, Rel. Min. Roberto Barroso, PRIMEIRA TURMA, DJe 7/8/2017; MS 35.512-AgR, Rel. Min. Ricardo Lewandowski, SEGUNDA TURMA, DJe 21/6/2019) . 2. In casu, na linha do parecer apresentado pelo Ministério Público Federal e da decisão liminar de minha lavra, é inequívoca a superação do prazo prescricional quinquenal. Os ilícitos apontados pela Corte de Contas ocorreram em julho de 2006, tendo o processo de auditoria sido instaurado em 9/10/2006. A ordem de citação do responsável para a audiência, por sua vez, ocorreu em 25/6/2007. Entretanto, a decisão condenatória recorrível foi exarada somente em 31/5/2016, data da prolação do Acórdão 3513/2016-TCU-Primeira Câmara. 3. Ex positis, CONCEDO A SEGURANÇA unicamente para afastar a sanção de multa aplicada ao impetrante, nos autos da Tomada de Contas Processo 023.288/2006-0, máxime da ocorrência de prescrição da pretensão punitiva do Tribunal de Contas da União. MS 35940. (Órgão julgador: Primeira Turma. Relator (a) : Min. Luiz Fux. Julgamento: 16/06/2020) .
Essa orientação também foi seguida nas seguintes decisões monocráticas: MS 36.127-MC/DF e MS 35.940-MC/DF, Rel. Min. Luiz Fux; MS 35.294, MS 35.539/DF e MS 35.971-TP/DF, Rel. Min. Marco Aurélio; MS 34.256 MC/DF, MS 36.054-MC e MS 36.067-MC/DF, Rel. Min. Ricardo Lewandowski.
O Supremo Tribunal Federal tem se pronunciado no sentido de reconhecer não só a aplicação da prescrição quinquenal com fulcro na interpretação da Lei 9.873/1999, mas também a incidência dos marcos interruptivos do prazo prescricional consignados na referida lei, tantas vezes quanto presentes os suportes fáticos (MS 32201, Relator: Min. Roberto Barroso) . 
Entendimento que também foi adotado nas seguintes decisões monocráticas: MS 36.054, MS 34.256-MC, MS 35.512 e MS 36.067-MC, todos de relatoria do Min. Ricardo Lewandowski; MS 35.294, MS 35.539 e MS 35.971-TP, todos de relatoria do Min. Marco Aurélio; MS 32.201, Rel. Min. Roberto Barroso, e MS 36.127-MC e MS 35.940-MC, Min. Luiz Fux.
Em relação ao termo inicial da contagem do prazo prescricional, o "caput" do art. 1º da Lei 9.873/1999 oferece solução que não destoa do modelo adotado pelo TCU no incidente de uniformização de jurisprudência, em que se examinou a prescrição da pretensão punitiva, nos termos do Acórdão 1441/2016-TCU-Plenário (Rel. Min. Benjamin Zymler) , com a adição da particularidade de explicitar o caso de infrações permanentes ou continuadas:
a) Regra geral: "data da prática do ato"  (o que equivale a "ocorrência da irregularidade sancionada") ;
b) Regra especial: "no caso de infração permanente ou continuada, do dia em que tiver cessado".
A Lei 9.873/1999, no art. 2º, estabelece as causas interruptivas da prescrição punitiva, consoante abaixo transcrito, já na redação conferida pela Lei 11.941/2009:
Art. 2º Interrompe-se a prescrição da ação punitiva:
I - pela notificação ou citação do indiciado ou acusado, inclusive por meio de edital;
II - por qualquer ato inequívoco, que importe apuração do fato;
III - pela decisão condenatória recorrível.
IV - por qualquer ato inequívoco que importe em manifestação expressa de tentativa de solução conciliatória no âmbito interno da administração pública federal.
O quadro a seguir indica alguns eventos processuais, ocorridos no curso de uma TCE (fase interna e externa) - instaurada em razão de irregularidades na aplicação de recursos da União transferidos a entes subnacionais - que poderiam ser enquadrados nas causas de interrupção da prescrição acima apontadas, sem prejuízo, é claro, de outras ocorrências fáticas elegíveis como marco interruptivo, a depender da forma de proceder de cada entidade ou órgão tomador de contas.
	I - pela notificação ou citação do indiciado ou acusado, inclusive por meio de edital;
	 (i) notificação no âmbito do procedimento administrativo de ressarcimento previamente à instauração da TCE;
 (ii) notificação efetuada pelo órgão tomador de contas acerca da instauração da TCE;
 (iii) citação efetuada pelo TCU.
*Data da ciência da notificação ou citação pelos responsáveis ou de publicação do edital no DOU.

	II - por qualquer ato inequívoco, que importe apuração do fato;
*procedimento que evidencie a apuração dos fatos irregulares, com o objetivo quantificar o dano e identificar possíveis responsáveis.
	 (i) relatório de sindicância ou PAD;
 (ii) relatório de apuração de irregularidades referente ao processo administrativo prévio à instauração da TCE;
 (iii) relatórios de fiscalização, pareceres, despachos, informações e memorandos relacionados à apuração dos fatos irregulares;
 (iv) relatório do tomador de contas;
 (v) relatório do controle interno; 
 (vi) termo de instauração ou designação de instauração da TCE;
 (vii) autuação da TCE no TCU; entre outras causas.
*Há quem inclua nesse grupo diligências que comprovam providências do responsável sobre as irregularidades investigadas.

	III - pela decisão condenatória recorrível.
	 (i) Verifica-se apenas no âmbito do TCU com a data da prolação do acórdão condenatório recorrível.

	IV - por qualquer ato inequívoco que importe em manifestação expressa de tentativa de solução conciliatória no âmbito interno da administração pública federal.
	 (i) pedido de parcelamento;
 (ii) pagamento parcial do débito;
 (iii) qualquer manifestação do responsável que demonstre claramente a sua intenção de recolher o débito.

Bem se vê, portanto, que haveria uma multiplicidade de causas de interrupção da prescrição, conforme se depreende do art. 2º da Lei 9.873/1999. Tal exegese encontra respaldo em precedentes do STF, a exemplo do que se decidiu no julgamento do MS 36.067 (Rel. Min. Ricardo Lewandowski) , com destaque para trecho do voto em que o Relator reconhece cinco causas de interrupção da prescrição, in verbis:
 (...) Assim, faz-se necessário levar em consideração que, apesar de os fatos objeto da apuração conduzida pela Corte de Contas remontarem aos anos de 1999 e 2000, período no qual o impetrante era Secretário de Saúde municipal, o Tribunal de Contas da União deu prosseguimento à tomada de contas especial por ter constatado a ocorrência de 5 causas interruptivas da prescrição, a saber: a) relatório de auditoria em conjunto realizada pelo Denasus e pela Secretaria Federal de Controle, lavrado em 06/07/2001, sendo este, certamente, um ato inequívoco que importou a apuração do fato (art. 2º, II, da Lei n. 9.873/1999) ; b) instauração de Tomada de Contas Especial pelo FNS, ocorrida em 05/10/2005, sendo este também, certamente, um ato inequívoco que importou a apuração do fato  (art. 2º, II, da Lei n. 9.873/1999) ; c) a autuação da presente Tomada de Contas Especial no âmbito do Tribunal de Contas da União, ocorrida em 12/08/2008, sendo este também, certamente, um ato inequívoco que importou a apuração do fato  (art. 2º, II, da Lei n. 9.873/1999) ; d) o ato que ordenou a citação do responsável, ora impetrante, ocorrida em 12/07/2010 (art. 2º, I, da Lei n. 9.873/1999) ; e) o exercício do poder punitivo ocorrido em 20/06/2012, data da prolação do Acórdão 1563/2012-TCU-Plenário (art. 2º, III, da Lei n. 9.873/1999) .
No caso concreto, tendo como parâmetro a tese firmada pelo STF, no RE 636.886, no sentido de que ambas as pretensões do TCU (sancionatória e ressarcitória) sujeitam-se ao prazo prescricional de 5 anos previsto na Lei 9.873/1999, considerando, ainda, o sistema prescricional descrito na citada lei, inclusive as causas de suspensão e de interrupção da prescrição, temos os seguintes eventos processuais que importaram na apuração dos fatos (art. 2º, II, da Lei n. 9.873/1999) :
a)	prazo para apresentação da prestação de contas em 22/9/2015 (item 3) ;
b)	Parecer Financeiro 2/2016 em 2/2/2016 (peça 1, p. 188-189) ;
c)	Instauração da TCE no âmbito da Funasa em 10/3/2016 (peça 1, p. 3) ;
d)	Relatório do Tomador de Contas em 23/3/2016 (peça 2, p. 5) ;
e)	Relatório de Auditoria da CGU 1130/2016 em 5/12/2016 (peça 2, p. 44-46) ;
f)	Instrução da unidade técnica em 27/6/2017 (peça 4) ;
g)	Instrução da unidade técnica em 30/4/2018 (peça 11) ;
h)	Diligência ao Banco do Brasil em 15/6/2018 (peça 15) ;
i)	Instrução da unidade técnica em 17/12/2018 (peça 28) ;
j) 	Instrução da unidade técnica em 3/2/2020 (peça 42) ;
l)	Citação do Estado do Amapá em 23/3/2020 (peça 54) ; e
m)	Acórdão 17219/2021-TCU-Primeira Câmara, em 5/10/2021 (peça 101) ;
Analisando-se a sequência de eventos processuais enumerados no item anterior, os quais teriam o condão de interromper a prescrição da ação punitiva desta Corte no entender do STF, observa-se que NÃO teria transcorrido o prazo superior a 5 (cinco) anos entre os eventos listados nas alíneas "a" a "m", o que, no entendimento sufragado pelo STF no julgamento do RE 636.886, NÃO acarretaria a prescrição da pretensão sancionatória e ressarcitória a cargo do TCU. De igual forma, não transcorreu prazo superior a 3 anos relacionado à prescrição intercorrente prevista na Lei 9.873/1999.
Portanto, não se reconhece a ocorrência da prescrição citada pelo Estado do Amapá.
Conclusão: procedido o exame dos argumentos contidos nos documentos recebidos como novos elementos de defesa, apresentados intempestivamente, não se acatam os argumentos de ilegitimidade passiva, de ausência de benefício auferido ou mesmo de ocorrência de prescrição, devendo-se rejeitá-los in totum.
Considerações adicionais
Conforme constou da proposta de encaminhamento da instrução de peça 42 e foi determinado pelo relator (peça 45) , citação do Estado do Amapá foi realizada pelo seguinte quadro de débito (peça 54, p. 3) :
	Valor original (R$) 
	Data da ocorrência

	145,24
	8/10/2018

	205.158,74
	30/12/2014

Na instrução seguinte (peça 97, p. 21) , foi proposta a fixação de novo e improrrogável prazo para recolhimento da dívida indicada no item anterior. Todavia, conforme constou do voto condutor do Acórdão 17219/2021-TCU-Primeira Câmara (peça 102) , os valores acima, que consideravam somente a parcela federal dos recursos, foram alterados, determinando-se a restituição dos seguintes valores, que incluiria também a parcela da contrapartida municipal:
	Valor original (R$) 
	Data da ocorrência

	150,50
	28/2/2017

	225.697,18
	30/12/2014

Como se vê, a determinação de recolhimento se deu por um valor superior àquele para o qual o ente estadual foi citado. Isto posto, por ocasião do julgamento de mérito, deve prevalecer os valores constantes da citação, indicados no item 67, não havendo necessidade de realização de nova citação ou qualquer outra medida corretiva.
CONCLUSÃO
Em função da análise realizada por meio do exame técnico, constatou-se que o Estado do Amapá, devidamente notificado, não efetuou o recolhimento da quantia que lhe foi imputada no novo prazo fixado por meio do Acórdão 17219/2021-TCU-Primeira Câmara.
Os elementos documentais apresentados posteriormente a título de recurso e recebidos como novos elementos de defesa, foram devidamente apreciados e não foram suficientes para elidir a irregularidade imputada, devendo ser rejeitados. 
Verifica-se que não ocorreram a prescrição da pretensão punitiva e ressarcitória, conforme análise já realizada.
Dessa forma, sugere-se que suas contas sejam julgadas irregulares, nos termos do art. 202, § 6º, do Regimento Interno do TCU, com a imputação do débito atualizado monetariamente e acrescido de juros de mora, nos termos do art. 202, § 1º do Regimento Interno do TCU.
PROPOSTA DE ENCAMINHAMENTO
Diante do exposto, submetemos os autos à consideração superior, propondo ao Tribunal:
a) 	rejeitar as alegações de defesas intempestivamente apresentadas pelo Estado do Amapá (CNPJ 00.394.577/0001-25) ;
b)	com fundamento nos arts. 1º, inciso I, 16, inciso III, alínea "c", da Lei 8.443/1992 c/c os arts. 19 e 23, inciso III, da mesma Lei, e com arts. 1º, inciso I; 209, inciso III; 210 e 214, inciso III, do Regimento Interno, julgar irregulares as contas do Estado do Amapá (CNPJ 00.394.577/0001-25) , e condená-lo ao pagamento das quantias a seguir especificadas, com a fixação do prazo de quinze dias, a contar da notificação, para comprovar, perante o Tribunal (art. 214, inciso III, alínea "a", do Regimento Interno) , o recolhimento da dívida aos cofres do Tesouro Nacional, atualizada monetariamente e acrescida dos juros de mora, calculados a partir da data discriminada, até a data do recolhimento, na forma prevista na legislação em vigor.
	VALOR ORIGINAL (R$) 
	DATA DA OCORRÊNCIA

	145,24
	8/10/2018

	205.158,74
	30/12/2014

c)	autorizar, desde logo, nos termos do art. 28, inciso II, da Lei 8.443/1992, a cobrança judicial da dívida, caso não atendida a notificação;
d)	autorizar também, desde logo, se requerido, com fundamento no art. 26 da Lei 8.443, de 1992, c/c o art. 217, §§ 1º e 2º do Regimento Interno do TCU, o parcelamento da dívida em até 36 parcelas, incidindo, sobre cada parcela, corrigida monetariamente, os correspondentes acréscimos legais, fixando-lhe o prazo de quinze dias, a contar do recebimento da notificação, para comprovarem, perante o Tribunal, o recolhimento da primeira parcela, e de trinta dias, a contar da parcela anterior, para comprovarem os recolhimentos das demais parcelas, devendo incidir, sobre cada valor mensal, atualizado monetariamente, os juros de mora devidos, no caso do débito, na forma prevista na legislação em vigor, alertando os responsáveis de que a falta de comprovação do recolhimento de qualquer parcela importará o vencimento antecipado do saldo devedor, nos termos do art. 217 do Regimento Interno deste Tribunal;
e)	enviar cópia do Acórdão que vier a ser proferido à Fundação Nacional de Saúde e ao Estado do Amapá, para ciência, bem como à Procuradoria da República no Amapá, nos termos do § 3º do art. 16 da Lei 8.443/1992, c/c o § 7º do art. 209 do Regimento Interno do TCU, para adoção das medidas cabíveis;
f)	informar à Procuradoria da República no Amapá, à Fundação Nacional de Saúde e ao Estado do Amapá, que a presente deliberação, acompanhada do Relatório e do Voto que a fundamenta, está disponível para a consulta no endereço www.tcu.gov.br/acordaos, além de esclarecer que, caso requerido, o TCU poderá fornecer sem custos as correspondentes cópias, de forma impressa; e
g)	informar à Procuradoria da República no Amapá que, nos termos do parágrafo único do art. 62 da Resolução TCU 259/2014, os procuradores e membros do Ministério Público credenciados nesta Corte podem acessar os presentes autos de forma eletrônica e automática, ressalvados apenas os casos de eventuais peças classificadas como sigilosas, as quais requerem solicitação formal.
O Ministério Público, nos autos representado pelo Procurador Dr. Sérgio Ricardo Costa Caribé, manifestou-se nos seguintes termos (peça 187) :
	(...) 
De minha parte, ponho-me de acordo com o encaminhamento sugerido.
Como se depreende do voto condutor do Acórdão 17219/2021-TCU-Primeira Câmara, a citação do Estado do Amapá decorreu da "não devolução do saldo remanescente em aplicação financeira vinculada à conta específica, bem assim da quantia transferida por força judicial, não utilizados, ao fim, na execução do objeto pactuado" (peça 102, p. 1) . Como esclarece o Ministro Relator (peça 102, p. 4) :
31. Após o último pagamento, em dezembro de 2012, a conta vinculada permaneceu sem movimentação. O saldo disponível, em 30/12/2014, de R$ 225.697,18 foi bloqueado por determinação judicial (peça 28, p. 1 e 172) . Na conta de investimentos vinculada ao termo de compromisso, havia saldo, em 28/2/2017, de R$ 150,50 (peça 28, p. 287) .
Como destacado na instrução de peça 42 e reafirmado pela unidade técnica à peça 185, restou configurado desvio de finalidade, o que enseja a responsabilização do Estado do Amapá. Em face da prolação de uma sentença pela Justiça Estadual do Amapá, que determinou ao governo estadual abster-se de promover qualquer redução na transferência do duodécimo devido ao Ministério Público do Estado do Amapá, conforme tratado no Processo 0001053-70.2014.8.03.000 (peça 28, p. 5-9) , o ente federado optou por utilizar recursos federais disponíveis na conta específica do convênio, no montante de R$ 225.697,18, para cumprir a determinação judicial (peça 28, p. 172) .
Não merecem prosperar, portanto, as alegações de ilegitimidade passiva e de enriquecimento ilícito da União em face da determinação de devolução dos recursos.
Quanto ao montante do débito a ser imputado ao Estado do Amapá, compartilho do entendimento da unidade técnica de que se deve limitar ao valor que constou da citação, conforme explicitado nos parágrafos 67 a 69 da instrução de mérito (peça 185) .
No que tange à prescrição, o Plenário do TCU, por meio do Acórdão 2.285/2022, aprovou a recente Resolução-TCU 344/2022, de 11/10/2022, que trouxe novas diretrizes relativas à regulamentação, no âmbito deste Tribunal, da prescrição para o exercício das pretensões punitiva e de ressarcimento, aplicando-se essa norma aos processos nos quais não tenha ocorrido o trânsito em julgado no TCU. Restou decidido que a prescrição nos processos de controle externo observará o disposto na Lei 9.873/1999, na forma aplicada pelo Supremo Tribunal Federal, em especial a Ação Direta de Inconstitucionalidade 5509, e regulamentada pela referida resolução.
Tendo em vista os novos parâmetros estabelecidos, concluo pela não consumação da prescrição das pretensões punitiva e de ressarcimento ao erário neste processo. Considerando a inicial omissão na prestação de contas - que levou à imediata notificação do Estado do Amapá (peça 1, p. 168) - o termo inicial para contagem do prazo prescricional corresponde à data em que as contas deveriam ter sido prestadas (23/9/2015 - peça 1, p. 168) , conforme art. 4º, I, da Resolução TCU 344/2022. Assim, o prazo prescricional de cinco anos foi interrompido em diversas oportunidades, de acordo com o art. 5º, I e II, da Resolução TCU 334/2022, começando a correr novamente a partir dos marcos interruptivos, nos termos do art. 5º, I, §§ 1º e 2º da mesma resolução:
a) instauração de tomada de contas especial em 10/3/2016 (peça 1, p. 3) ;
b) emissão do Relatório do Tomador de Contas Especial, de 23/3/2016 (peças 1, p. 219-221 e 2, p. 5) ;
c) instruções da unidade técnica em 14/7/2017, 18/5/2018, 25/6/2019 e 3/2/2020 (peças 4, 11, 27, 31 e 42) ;
d) citação do Estado do Amapá em 23/3/2020 (peças 54 e 70) ;
e) prolação do Acórdão 17219/2021-TCU-Primeira Câmara em 5/10/2021 (peça 101) .
Igualmente não incide a prescrição intercorrente no caso, haja vista que os autos não ficaram paralisados por mais de três anos, pendentes de julgamento ou despacho (art. 8º, caput, Resolução TCU 344/2022) .
Diante do exposto, este membro do Ministério Público de Contas manifesta-se de acordo com a proposta de encaminhamento formulada pela Secex-TCE (peças 185-186) .
	É o relatório.

Davi Machado Evangelista (OAB/DF 18.081).

Procurador Sergio Ricardo Costa Caribé.

TOMADA DE CONTAS ESPECIAL. IRREGULARIDADES NA EXECUÇÃO DE OBRA OBJETO DE TERMO DE COMPROMISSO. OBRA PARALISADA, SEM UTILIDADE. CONTAS IRREGULARES, DÉBITO E MULTA AOS GESTORES. FIXAÇÃO DE PRAZO PARA O ESTADO RESTITUIR A QUANTIA NÃO APLICADA NO OBJETO. OMISSÃO NO DEVER DE PRESTAR CONTAS. MULTA AO RESPONSÁVEL. NÃO RECOLHIMENTO DA QUANTIA DEVIDA PELO ESTADO DO AMAPÁ. CONTAS IREGULARES E CONDENAÇÃO EM DÉBITO DO ENTE ESTATAL.

TOMADA DE CONTAS ESPECIAL (TCE)

Unidade de Auditoria Especializada em Tomada de Contas Especial (AudTCE).

Em exame, tomada de contas especial de responsabilidade dos Srs. Antônio Waldez Góes da Silva e Carlos Camilo Góes Capiberibe, respectivamente, governador e ex-governador do Estado do Amapá, Srs. Odival Monterrozo Leite, Sérgio Roberto Rodrigues de La Rocque, Bruno Manoel Rezende e  Laura Salime Hage de Souza, ex-secretário estaduais de transporte do Amapá, e da empresa ABO Construções Ltda., em razão da omissão no dever de prestar contas dos recursos recebidos por força do Termo de Compromisso TC/PAC 798/2007, firmado com a Fundação Nacional de Saúde (Funasa) , para execução de ação de drenagem para o controle da malária no Município de Pedra Branca do Amapari - AP. 
Quando do julgamento deste processo, este Tribunal prolatou o Acórdão 17219/2021-TCU-Primeira Câmara (peça 101) , por meio do qual excluiu a responsabilidade dos Srs. Antônio Waldez Góes da Silva, Carlos Camilo Góes Capiberibe e da empresa ABO Construções Ltda; julgou regulares as contas do Sr. Sérgio Roberto Rodrigues de La Rocque; e julgou irregulares as do Sr. Bruno Manoel Rezende e da Sra. Laura Salime Hage de Souza, condenando-os solidariamente ao ressarcimento de R$ 360.000,00 e ao pagamento de multa individual de R$ 10.000,00.
Na mesma assentada, aplicou a multa prevista no art. 58 da Lei 8.443/1992 ao Sr. Odival Monterrozo Leite e fixou novo e improrrogável prazo para que o Estado do Amapá efetuasse e comprovasse o recolhimento do débito que lhe foi atribuído, em virtude da não devolução do saldo remanescente em aplicação financeira vinculada à conta específica, bem assim da quantia transferida por força judicial, não utilizados, ao fim, na execução do objeto pactuado. 
Foi constatado que, após o último pagamento à conta do convênio, em dezembro de 2012, a conta vinculada permaneceu sem movimentação. O saldo disponível, em 30/12/2014, de R$ 225.697,18 foi bloqueado por determinação judicial e, na conta de investimentos vinculada ao termo de compromisso, havia saldo, em 28/2/2017, de R$ 150,50.
Findo o prazo determinado pelo Acórdão 17219/2021-TCU-Primeira Câmara, o Estado do Amapá não comprovou o recolhimento da quantia devida e encaminhou novas alegações, insertas às peças 126/127 e 146, as quais são analisadas nesta oportunidade. Registro que as peças 126/127 foram recebidas como elementos complementares de defesa, mediante o Acórdão 1080/2022-TCU-Primeira Câmara (peça 135) , e a peça 146 como mera petição, por meio do despacho à peça 159.
A AudTCE, após análise das novas alegações feitas pelo Estado do Amapá, concluiu que não são suficientes para elidir o débito a ele imputado. 
Ressaltou o órgão instrutivo que as alegações discorrem basicamente sobre a ocorrência da prescrição, a ilegitimidade do Estado do Amapá para figurar no polo passivo desta TCE e o enriquecimento ilícito da União.
A unidade técnica asseverou ter havido claro e indiscutível benefício do Estado do Amapá em prejuízo da União Federal. 
Esclareceu que sentença prolatada pela Justiça Estadual do Amapá determinou ao Governo do Amapá de se abster de promover qualquer redução na transferência do duodécimo devido ao Ministério Público do Estado do Amapá, o que resultou na necessidade de o governo estadual realizar um depósito judicial. E, ante a provável dificuldade financeira vivida naquele momento pelo ente estadual, este optou por se utilizar de recursos federais disponíveis na conta específica do convênio, a fim de compor o montante necessário à realização do depósito judicial.
Nesse sentido, o órgão instrutivo concluiu que os recursos federais disponíveis na conta específica do convênio foram utilizados ilegalmente pelo Estado do Amapá, em seu exclusivo favor, evidenciando claro e indiscutível benefício auferido em prejuízo da União Federal. Nessas circunstâncias, frisou a unidade técnica que não há que se falar em responsabilização dos gestores pelo débito resultante, não cabendo, dessa forma, a alegação acerca de sua ilegitimidade passiva nem de enriquecimento ilícito por parte da União pelo fato.
Diante disso, a AudTCE propôs, em pareceres uniformes, julgar irregulares as contas do ente federado, imputando-lhe débito. A respeito do montante a ser restituído, a unidade técnica ponderou que deve ser composto dos valores de R$ 205.158,74 e R$ 145,24, que foram efetivamente objetos da citação (peça 54) .
No tocante à prescrição, manifestou-se pela sua não ocorrência, pois não teria transcorrido o prazo superior a cinco anos entre os eventos processuais que a interromperam, nem transcorreu prazo superior a 3 anos relacionado à prescrição intercorrente prevista na Lei 9.873/1999.
O Ministério Público junto a este Tribunal (MPTCU) se manifestou de acordo com o encaminhamento sugerido. Ressaltou, somente, que a Resolução-TCU 344/2022 trouxe novas diretrizes relativas à regulamentação, no âmbito deste Tribunal, da prescrição para o exercício das pretensões punitiva e de ressarcimento. E que, mesmo considerando esse novo parâmetro, não teria havido consumação da prescrição das pretensões punitiva e de ressarcimento ao erário neste processo.
Acolho as propostas exaradas nos autos e adoto como razões de decidir a análise de mérito feita pela unidade técnica, resumida neste voto. Em relação à prescrição, como bem ressaltou o MPTCU:
Considerando a inicial omissão na prestação de contas, o termo inicial para contagem do prazo prescricional corresponde à data em que as contas deveriam ter sido prestadas (23/9/2015 - peça 1, p. 168) , conforme art. 4º, I, da Resolução TCU 344/2022. Assim, o prazo prescricional de cinco anos foi interrompido em diversas oportunidades, de acordo com o art. 5º, I e II, da Resolução TCU 334/2022, começando a correr novamente a partir dos marcos interruptivos, nos termos do art. 5º, I, §§ 1º e 2º da mesma resolução:
a) instauração de tomada de contas especial em 10/3/2016 (peça 1, p. 3) ;
b) emissão do Relatório do Tomador de Contas Especial, de 23/3/2016 (peças 1, p. 219-221 e 2, p. 5) ;
c) instruções da unidade técnica em 14/7/2017, 18/5/2018, 25/6/2019 e 3/2/2020 (peças 4, 11, 27, 31 e 42) ;
d) citação do Estado do Amapá em 23/3/2020 (peças 54 e 70) ;
e) prolação do Acórdão 17219/2021-TCU-Primeira Câmara em 5/10/2021 (peça 101) .
Igualmente não incide a prescrição intercorrente no caso, haja vista que os autos não ficaram paralisados por mais de três anos, pendentes de julgamento ou despacho (art. 8º, caput, Resolução TCU 344/2022) .
Ante o exposto, voto para que o Tribunal de Contas da União aprove o acórdão que submeto a este Colegiado.
TCU, Sala das Sessões, em 21 de março de 2023.
Ministro VITAL DO RÊGO 
Relator